【裁判字號】    98,交抗,274
【裁判日期】    980606
【裁判案由】    聲明異議
【裁判全文】
臺灣高等法院高雄分院刑事裁定         98年度交抗字第274號
抗   告   人
即原處分機關  交通部公路總局高雄區監理所
代   表   人  乙○○
異   議   人
即受處分人    甲○○
上列抗告人因異議人違反道路交通管理處罰條例，聲明異議案件
，不服臺灣高雄地方法院中華民國98年4 月28日裁定（98年度交
聲字第895 號），提起抗告，本院裁定如下：
    主  文
抗告駁回。
    理  由
一、原處分意旨略以：受處分人甲○○於民國96年10月16 日 凌
    晨3 時20分許，酒後駕駛車號3926－UM號自用一般小客車行
    經高雄縣仁武鄉○○路與澄仁西街口，經警測試檢定酒精濃
    度每公升0.60毫克，超過規定標準（每公升0.55毫克以上）
    ，當場掣單舉發，爰依道路交通管理處罰條例第35條第1 項
    第1 款之規定，裁處罰鍰新臺幣（下同）4 萬9,500 元，吊
    扣職業小客車駕駛執照12個月，並施以道安講習等情。
二、聲明異議意旨則以：異議人前開酒駕行為，業經檢察官為緩
    起訴處分，命異議人向國庫支付4 萬元確定。又異議人違規
    當時係駕駛「自用一般小客車」，而非「職業小客車」。為
    此聲明異議，請為撤銷關於罰鍰4 萬9,500 元及吊扣職業小
    客車駕駛執照之處分等語（至於道路交通安全講習部分則未
    聲明異議）。
三、經查：
  (一)本件異議人即受處分人甲○○（下稱異議人）有於前揭時、
    地酒後駕駛上開自用一般小客車，經警測試檢定酒精濃度每
    公升0.60毫克，超過規定標準（每公升0.55毫克以上），同
    時有道路交通管理處罰條例第35條第1 項第1 款之交通違規
    ，並觸犯刑法第185 條之3 之公共危險罪。且所犯公共危險
    罪部分，業經臺灣高雄地方法院檢察署檢察官以96年度偵字
    第32649 號為緩起訴處分確定，緩起訴期間為1 年，並命異
    議人向國庫支付4 萬元，異議人已於97年3 月5 日履行完畢
    。原處分機關則於上開緩起訴期間屆滿後，復裁處異議人罰
    鍰4 萬9,500 元，吊扣駕駛執照12個月，施以道安講習。又
    因異議人於違規當時僅領有職業小客車駕駛執照，已無普通
    小客車駕駛執照，原處分機關逕行執行吊扣其職業小客車駕
    照等情，為異議人所是認，並經原審調閱臺灣高雄地方法院
    檢察署上開偵查及執行卷宗無誤，復有酒精濃度測試表影本
    、臺灣高雄地方法院檢察署檢察官上開緩起訴處分書、臺灣
    高等法院高雄分院檢察署97年度上職議字第713 號駁回再議
    處分書、臺灣高雄地方法院檢察署自行收納款項統一收據影
    本、臺灣高等法院被告前案紀錄表、高雄縣政府警察局舉發
    違反道路交通管理事件通知單、交通部公路總局高雄區監理
    所98年3 月31日高監自裁字裁80-N00000000號違反道路交通
    管理事件裁決書、違反道路交通管理事件不服裁決聲明異議
    案件移送書、駕駛執照查詢資料各1 份在卷可稽（本院交聲
    卷第2 頁、第6 頁、第10頁、第14頁、第17-19 頁、第23頁
    ），此部分之事實已堪認定。
  (二)按汽車駕駛人飲用酒類或其他類似物後，其吐氣所含酒精濃
    度超過每公升0.25毫克或血液中酒精濃度超過百分之0.05以
    上，不得駕車；又汽車駕駛人，駕駛汽車經測試檢定有酒精
    濃度超過規定標準者，處新臺幣1 萬5,000 元以上6 萬元以
    下罰鍰，並當場移置保管該汽車及吊扣其駕駛執照1 年，道
    路交通安全規則第114 條第2 款、道路交通管理處罰條例第
    35條第1 項第1 款雖分別定有明文。且道路交通管理處罰條
    例第68條原亦規定：「汽車駕駛人，因違反本條例及道路交
    通安全規則之規定，受吊扣或吊銷駕駛執照處分時，吊扣或
    吊銷其持有各級車類之駕駛執照」。惟該規定業於94年12月
    14日修正，並於95年3 月1 日施行，修正後已刪除關於「吊
    扣」之文字，修正理由係以原條文將違規駕駛人所持有之各
    級車類駕駛執照一併吊扣或吊銷，失之過酷，影響人民工作
    及生活甚鉅，故刪除原條文關於「吊扣」之文字，亦即廢止
    「受吊扣駕駛執照處分時，吊扣其持有各級車類之駕駛執照
    」部分之規定。依修正後該條之規定，受吊扣駕駛執照處分
    時，僅得吊扣違規當時所駕車類之駕駛執照，而無吊扣其持
    有各級車類駕駛執照之法律依據。本件異議人違規當時既係
    酒後駕駛自用一般小客車違反道路交通管理處罰條例第35條
    第1 項第1 款之規定，應受吊扣駕駛執照之處罰，則依同條
    例第86條之現行規定，僅能吊扣其普通小客車駕駛執照，縱
    使異議人違規當時僅領有職業小客車駕駛執照，而未領有普
    通小客車駕駛執照，亦無轉而吊扣其他各級車類駕駛執照之
    法律依據。原處分機關逕行裁處吊扣異議人之普通大客車駕
    駛執照，與道路交通管理處罰條例第68條規定不合，違反法
    律保留原則，自屬違法處分。另按行政行為採取方法所造成
    之損害，不得與欲達成目的之利益顯失均衡，行政程序法第
    7 條第3 款亦明揭行政處分所應遵循之比例原則。原處分機
    關於本件異議人酒後駕駛自用一般小客車違規之情形，逕為
    吊扣其職業小客車駕駛執照之處分，雖可達成禁止異議人酒
    後駕駛自用一般小客車之目的，然亦同時造成剝奪異議人駕
    駛職業小客車之結果，所造成之損害與所欲達成目的之利益
    ，顯然失衡，亦違反比例原則，而非適法。至於因監理機關
    關於駕駛執照管理之「一人一照」政策，於考領較高一級之
    駕駛執照時，即廢止原級駕駛執照，致駕駛人駕駛較低等級
    之交通工具違規時，無從吊扣其原有等級駕駛執照，此乃監
    理機關自行變更駕駛執照管理政策即可達成吊扣違規當時同
    等級駕駛執照之行政目的，自不得於欠缺法律依據之情形下
    ，任意擴張解釋，復不應選擇侵害人民權利較大之手段以達
    成原行政目的。
  (三)次按「一行為同時觸犯刑事法律及違反行政法上義務規定者
    ，依刑事法律處罰之。但其行為應處以其他種類行政罰或得
    沒入之物而未經法院宣告沒收者，亦得裁處之。前項行為如
    經不起訴處分或為無罪、免訴、不受理、不付審理之裁判確
    定者，得依違反行政法上義務規定裁處之」，行政罰法第26
    條規定甚明。其立法理由明載：「一行為同時觸犯刑事法律
    及違反行政法上義務規定時，由於刑罰與行政罰同屬對不法
    行為之制裁，而刑罰之懲罰作用較強，故依刑事法律處罰，
    即足資警惕時，實無一事二罰再處行政罰之必要。且刑事法
    律處罰，由法院依法定程序為之，較符合正當法律程序，應
    予優先適用。但罰鍰以外之沒入或其他種類行政罰，因兼具
    維護公共秩序之作用，為達行政目的，行政機關仍得併予裁
    處，故為第1 項但書規定。前述行為如經檢察官為不起訴處
    分或法院為無罪、免訴、不受理或不付審理（少年事件）之
    裁判確定，行政罰之裁處即無一事二罰之疑慮，故第2 項規
    定此時仍得依違反行政法上義務之規定裁處」。而刑事訴訟
    法第253 條之1 所指之緩起訴處分，其中檢察官命被告為金
    錢給付部分，並得為民事強制執行名義，受處分人因上開緩
    起訴處分而剝奪其財產權，且前揭金錢給付義務亦具有強制
    性、懲罰性，雖不若易科罰金係以支付金錢作為自由刑之替
    代，惟經由緩起訴處分條件之履行使其免於遭檢察官發動起
    訴程序，仍具有替代刑罰之效果，廣義而言，應屬上揭所稱
    之「實質刑事法律處罰」，應有行政罰法第26條第1 項「一
    事不二罰」規定之適用。且緩起訴處分確定後，於緩起訴期
    間屆滿未經撤銷，雖與不起訴處分同有使被告免於刑事訴追
    之效果，惟緩起訴處分於性質上並非不能證明行為人之犯罪
    事實，且檢察官如於緩起訴處分時，並命被告為金錢給付，
    而行為人已支付一定金額，即已產生實質刑罰效果，亦與行
    政罰法第26條第2 項列舉之「不起訴處分」迥然有別。況刑
    事訴訟法第253 條之1 第1 項之規定係於91年2 月8 日即已
    增訂公布，而行政罰法則於94年2 月5 日始制定公布。而制
    定在後之行政罰法對於同時觸犯刑事法律及違反行政法上義
    務規定之行為，既於該法第26條第2 項僅臚列經「不起訴處
    分」或為「無罪」、「免訴」、「不受理」、「不付審理」
    之裁判確定者，始得依違反行政法上義務規定裁處，而未將
    「緩起訴處分」納入，顯係有意排除，自不得任意擴張解釋
    而認該條項亦包括緩起訴處分在內。原處分機關逕認緩起訴
    處分係不處分處分之一種，不當擴張行政罰法第26條第2 項
    之文義範圍，並於異議人已履行緩起訴處分命其支付國庫4
    萬元後，仍裁處異議人罰鍰4 萬9,500 元，其中罰鍰4 萬元
    部分即屬重複裁罰，違反行政罰法第26條第1 項前段關於一
    事不二罰之規定，自屬違法。
  (四)另按汽車駕駛人，駕駛汽車經測試檢定有酒精濃度超過規定
    標準，經裁判確定處以罰金低於本條例第92條第3 項所訂最
    低罰鍰基準規定者，應依本條例裁決繳納不足最低罰鍰之部
    分，道路交通管理處罰條例第35條第8 項定有明文。該規定
    係屬行政罰法第26條第1 項之特別規定，且緩起訴處分並命
    支付一定金額者，所產生實質刑罰效果既與有罪之確定裁判
    相同，而屬廣義之司法處分，為避免經法院裁判確定處以罰
    金低於道路交通管理處罰條例第92條第3 項所訂最低罰鍰基
    準規定者，仍應繳納不足最低罰鍰之差額，而經緩起訴處分
    命支付一定金額者，反無須繳納差額之不公平情形，應認該
    條例第35條第8 項所謂「經裁判確定處以罰金」，包括經緩
    起訴處分確定命支付一定金額在內。本件異議人既已依緩起
    訴處分命令支付國庫4 萬元，而該酒後駕駛之違規行為，依
    道路交通管理處罰條例第92條第3 項所訂最低罰鍰基準即違
    反道路交通管理事件統一裁罰基準表之規定，應處罰鍰4 萬
    9,500 元，原處分機關自得裁決繳納不足最低罰鍰之部分，
    異議人仍應繳納不足最低罰鍰之差額9,500 元。
四、綜上所述，原處分關於吊扣異議人職業小客車駕駛執照部分
    ，有違道路交通管理處罰條例第68條之規定，而屬違法處分
    ；關於罰鍰4 萬9,500 元部分，其中4 萬元部分係屬同一行
    為經刑事法律處罰後重複裁罰，有違行政罰法第26條第1 項
    前段之規定，亦屬違法，從而，原審將上開違法部分撤銷，
    且因異議人未領有普通小客車駕駛執照以執行吊扣，對於上
    開撤銷部分均應自為裁定不罰。至於不足最低罰鍰之差額即
    9,500 元部分，原處分機關本得依道路交通管理處罰條例第
    35條第8 項裁決繳納，並無違法，異議人仍應繳納不足最低
    罰鍰之差額9,500 元，此部分之異議為無理由，應予駁回。
    經核原裁定於法並無不合，抗告意旨，仍執：為加強道路交
    通管理，維護交通秩序，確保交通安全，自得對異議人再裁
    處罰鍰新臺幣4 萬9,500 元及吊扣其職業小客車駕照12個月
    等詞，指摘原裁定不當，難認有理由，應予駁回。
據上論斷，應依道路交通案件處理法第26條，刑事訴訟法第412
條，裁定如主文。
中    華    民    國    98    年    6     月    6     日
                  刑事第九庭    審判長法  官  莊秋桃
                                      法  官  范惠瑩
                                      法  官  謝宏宗
以上正本證明與原本無異。
本件裁定不得再抗告。
中    華    民    國    98    年    6     月    6     日
                                      書記官  蘇恒仁


司法院資訊處製作；財團法人民間司法改革基金會備份。
